臺灣桃園地方法院小額民事判決　　　　110年度桃小字第596號
原　　　告　紀金龍　
被　　　告　陳瓊樺　
上列當事人間請求返還借款事件，本院於民國110 年8 月31日言
詞辯論終結，判決如下：
    主    文
被告應給付原告新臺幣22,000元。
訴訟費用新臺幣1,000 元由被告負擔。
本判決得假執行。
    事實及理由
一、原告主張：被告前因刑事案件執行，需繳納罰金新臺幣（下
    同）22,000元（下稱系爭罰金），被告於民國109 年11月12
    日下午5 時許打電話給原告，原告就前往臺灣桃園地方檢察
    署（下稱桃園地檢）幫被告繳納系爭罰金，詎被告從未還款
    ，復經原告催討均未置理。爰依消費借貸及不當得利法律關
    係提起本件訴訟等語，並聲明：如主文第1 項所示。
二、被告則以：當時確有打電話給原告請原告幫被告繳交系爭罰
    金，但不是向原告借款，且已經於109 年11月11日清償10,0
    00元，109 年11月20日再清償賸餘之12,000元，清償後原告
    更把桃園地檢收受款項臨時收據正本（下稱系爭收據）交給
    被告，所以被告已經沒有欠原告錢等語，資為抗辯。並聲明
    ：原告之訴駁回。
三、原告主張被告因刑事案件執行須繳納罰金22,000元至桃園地
    檢，原告於109 年11月12日前往桃園地檢幫被告繳納，原告
    並無代被告繳納該筆罰金之義務等情，為被告所不爭執（見
    本院卷第55頁反面），更有系爭收據在卷可佐（見本院卷第
    19頁），堪信為真實。
四、原告再主張因被告未還款，請求被告返還22,000元等情，則
    為被告所否認，並以前詞置辯，是本件爭點在於：㈠原告得
    否主張兩造間成立消費借貸契約，並據以請求被告返還代為
    繳納之系爭罰金？㈡如否，原告得否主張不當得利法律關係
    請求被告償還原告代為繳納之系爭罰金？茲分述如下：
  ㈠兩造間並未成立消費借貸契約：
  ⒈按當事人主張有利於己之事實者，就其事實有舉證之責任，
    民事訴訟法第277 條前段定有明文。而民事訴訟如係由原告
    主張權利者，應先由原告負舉證之責，若原告先不能舉證，
    以證實自己主張之事實為真實，則被告就其抗辯事實即令不
    能舉證，或其所舉證據尚有疵累，亦應駁回原告之請求（最
    高法院17年上字第917 號判例意旨參照）。次稱消費借貸者
    ，謂當事人一方移轉金錢或其他代替物之所有權於他方，而
    約定他方以種類、品質、數量相同之物返還之契約，此觀民
    法第474 條第1 項規定即明。消費借貸，於當事人間必本於
    借貸之意思合致，而有移轉金錢或其他代替物之所有權於他
    方之行為，始得當之。是以消費借貸，因交付金錢之原因多
    端，除有金錢之交付外，尚須本於借貸之意思而為交付，方
    克成立。倘當事人主張與他方有消費借貸關係存在者，自應
    就該借貸意思互相表示合致及借款業已交付之事實，均負舉
    證之責任，其僅證明有金錢之交付，未能證明借貸意思表示
    合致者，仍不能認為有該借貸關係存在（最高法院98年度台
    上字第1045號判決意旨參照）。
  ⒉經查，原告主張其於109 年11月12日，為被告代墊繳納地檢
    署罰金22,000元等節，固據提出系爭收據為證，且為被告所
    不爭執，已如前述。惟系爭收據，僅能證明原告有於109 年
    11月12日為被告繳納系爭罰金之事實，尚不足以證明繳納之
    原因係出於兩造間之消費借貸合意。據此，原告對於應負舉
    證責任之事項，即未盡舉證責任，且原告迄至本件言詞辯論
    終結日止，仍未能就此部分提出相當證據以實其說，本院自
    難為對其有利之認定，是原告主張兩造間成立消費借貸契約
    並據以請求被告償還系爭罰金，即屬無據。
  ㈡原告得主張不當得利法律關係請求被告償還原告代為繳納之
    系爭罰金：
  ⒈按無法律上之原因而受利益，致他人受損害者，應返還其利
    益，民法第179 條前段定有明文。次按請求履行債務之訴，
    原告就其所主張債權發生原因之事實，固有舉證之責任，若
    被告自認此項事實而主張該債權已因清償而消滅，則清償之
    事實，應由被告負舉證之責任，此觀民事訴訟法第277 條之
    規定自明（最高法院103 年度台上字第2328號判決意旨參照
    ）。
  ⒉原告主張被告受有代為繳納系爭罰金之利益，為無法律上之
    原因等情，此為被告所不爭執（見本院卷第55頁反面），更
    有上開地檢署臨時收據為證，是原告於本件主張被告受有原
    告代為繳納罰金係無法律上之原因，應可認為已有相當之證
    明。被告雖辯稱已向原告清償22,000元，惟為原告所否認；
    被告於審理時更自承：伊還錢的時候，只有伊與原告兩個人
    ，旁邊沒有別人等語（見本院卷第55頁反面）；被告迄至本
    件言詞辯論終結日止，仍未能就已清償乙節提出相當證據以
    實其說，本院自難為對其有利之認定，是被告上開抗辯，即
    屬無據。
  ⒊綜上，被告受有原告代為繳納系爭罰金之利益，為無法律上
    原因，被告亦未償還予原告，則原告請求被告應給付原告系
    爭罰金之利益即22,000元，即屬有據。
五、綜上所述，原告無法證明其代為繳納罰金係被告向原告借款
    ，惟被告受有原告代為繳納罰金之利益為無法律上之原因，
    被告亦未償還。從而，原告依不當得利請求權請求給付不當
    得利22,000元，為有理由，應予准許。
六、本件係適用小額訴訟程序所為被告敗訴之判決，依民事訴訟
    法第436 條之20規定，應依職權宣告假執行。
七、本件事證已臻明確，兩造其餘之攻擊防禦方法及所提證據，
    經斟酌於判決結果不生影響，爰不一一論列。至被告雖於本
    件言詞辯論終結後聲請傳喚證人陳柏翰，除此部分聲請係於
    言詞辯論終結後提出而不合程式外，證人欲證明之待證事實
    為「證人於8 月4 日成功嶺受訓」，該事實顯對前揭被告是
    否已清償乙事之認定無影響，是被告該聲請當無調查必要，
    併此敘明。
八、訴訟費用負擔之依據：民事訴訟法第78條，並依同法第436
    條之19第1 項確定費用額為1,000元。
中    華    民    國  110     年    9     月    10    日
                  桃園簡易庭  法  官
以上為正本係照原本作成。
如不服本判決，應於送達後20日內，向本院提出上訴狀並表明上
訴理由，如於本判決宣示後送達前提起上訴者，應於判決送達後
20日內補提上訴理由書（須附繕本）。
如委任律師提起上訴者，應一併繳納上訴審裁判費。
                              書記官
中    華    民    國   110    年    9     月    10    日
                              書記官  張俊睿
附錄：
一、民事訴訟法第436條之24第2項：
    對於小額程序之第一審裁判上訴或抗告，非以其違背法令為
    理由，不得為之。
二、民事訴訟法第436條之25：
    上訴狀內應記載上訴理由，表明下列各款事項：
    ㈠原判決所違背之法令及其具體內容。
    ㈡依訴訟資料可認為原判決有違背法令之具體事實。
三、民事訴訟法第471條第1項：（依同法第436條之32第2項規定
    於小額事件之上訴程序準用之）
    上訴狀內未表明上訴理由者，上訴人應於提起上訴後20日內
    ，提出理由書於原第二審法院；未提出者，毌庸命其補正，
    由原第二審法院以裁定駁回之。